臺灣雲林地方法院民事判決
109年度家繼訴字第26號
原      告  郭素華
            郭素惠
上二人共同
訴訟代理人  劉志卿律師
被      告  郭子豪
            郭子維
上二人共同
訴訟代理人  鐘育儒律師
被      告  郭春秀
上列當事人間請求履行遺產分割協議等事件，本院於中華民國11
1年4月11日言詞辯論終結，判決如下：
    主      文
被告丁○○、丙○○應將附表一編號1所示之土地於民國109年1月22
日以遺囑繼承為登記原因辦理之移轉登記，及附表一編號6所示
之建物於民國109年1月22日以遺囑繼承為登記原因辦理之移轉登
記，均予以塗銷。
被告戊○○應將附表一編號2、4所示之土地於民國109年3月13日以
遺囑繼承為登記原因辦理之移轉登記，均予以塗銷。
被告應協同原告辦理附表一編號1、6所示不動產之繼承登記。
被告應依附表一分割方案欄所示之內容，協同原告辦理分割登記
。
原告假執行之聲請駁回。 
訴訟費用由被告負擔。
    事實及理由
壹、程序方面：
一、按原告於判決確定前，得撤回訴之全部或一部，但被告已為
    本案之言詞辯論者，應得其同意；訴之撤回應以書狀為之，
    但於期日，得以言詞向法院或受命法官為之；以言詞所為訴
    之撤回，應記載於筆錄，如他造不在場，應將筆錄送達；訴
    之撤回，被告於期日到場，未為同意與否之表示者，自該期
    日起；其未於期日到場或係以書狀撤回者，自前項筆錄或撤
    回書狀送達之日起，10日內未提出異議者，視為同意撤回，
    家事事件法第51條準用民事訴訟法第262條定有明文。本件
    原告戊○○於民國110年5月25日具狀撤回對被告丁○○、丙○○之
    本件起訴，而被告丁○○、丙○○於110年5月28日收受上開撤回
    書狀之送達，有本院送達證書在卷可稽，渠等並未於收受上
    開撤回書狀之日起10日內提出異議，揆諸前開說明，原告戊○○上開撤回部分，於法尚無不合，應予准許。
二、按數家事訴訟事件，或家事訴訟事件及家事非訟事件請求之
    基礎事實相牽連者，得向就其中一家事訴訟事件有管轄權之
    少年及家事法院合併請求，不受民事訴訟法第53條及第248
    條規定之限制；前項情形，得於第一審或第二審言詞辯論終
    結前為請求之變更、追加或為反請求；訴狀送達後，原告不
    得將原訴變更或追加他訴，但請求之基礎事實同一者者，不
    在此限，家事事件法第41條第1項、第2項、家事事件法第51
    條準用民事訴訟法第255條第1項第2款定有明文。查本件原
    告庚○○、己○○起訴時以丁○○、丙○○為被告，並聲明：「㈠被
    告丁○○、丙○○應將雲林縣○○鎮○○段00地號土地及其上虎尾鎮
    仁愛段23建號建物(門牌號碼：雲林縣○○鎮○○路000號)所為『
    登記日期：109年1月22日，原因發生日期：108年6月4日，
    登記原因：遺囑繼承』之所有權移轉登記塗銷；㈡兩造就被繼
    承人乙○所遺如附表一編號1、3、6、8所示之遺產，應依附
    表一分割方案欄所示方法，予以分割」，嗣原告庚○○、己○○
    於110年5月25日具狀將戊○○追加為被告，並於同日具狀變更
    及追加訴訟，聲明：「㈠先位訴之聲明：⒈被告戊○○應將雲林
    縣○○鎮○○段000○000地號土地所為『登記日期：109年3月13日
    ，原因發生日期：108年6月4日，登記原因：遺囑繼承』之登
    記塗銷；⒉被告丁○○、丙○○應將雲林縣○○鎮○○段00地號土地
    及其上虎尾鎮仁愛段23建號建物(門牌號碼：雲林縣○○鎮○○
    路000號)所為『登記日期：109年1月22日，原因發生日期：1
    08年6月4日，登記原因：遺囑繼承』之登記塗銷；⒊兩造就被
    繼承人乙○所遺如附表一所示遺產，應依附表一分割方案欄
    所示方法予以分割；㈡備位訴之聲明：⒈確認兩造就附表二編
    號1、2、4、6所示被繼承人乙○之遺產為公同共有；⒉被告戊○○應將雲林縣○○鎮○○段000○000地號土地所為『登記日期：10
    9年3月13日，原因發生日期：108年6月4日，登記原因：遺
    囑繼承』之登記塗銷；⒊被告丁○○、丙○○應將雲林縣○○鎮○○段
    00地號土地及其上虎尾鎮仁愛段23建號建物(門牌號碼：雲
    林縣○○鎮○○路000號)所為『登記日期：109年1月22日，原因
    發生日期：108年6月4日，登記原因：遺囑繼承』之登記塗銷
    ；⒋兩造應就被繼承人乙○所遺如附表二編號1、2、4、6所示
    之不動產辦理繼承登記；兩造公共同有如附表二被繼承人乙○之遺產請求准予分割，分割方法如附表二分割方案欄所示
    」，另原告於111年4月11日言詞辯論期日，當庭就上開先位
    訴之聲明部分追加「被告應協同原告辦理雲林縣○○鎮○○段00
    0○000地號土地、雲林縣○○鎮○○段00地號土地及其上虎尾鎮
    仁愛段23建號建物之繼承登記」，及變更上開先位訴之聲明
    ⒊為「被告應依附表一分割方案欄所示之內容，協同原告辦
    理分割登記」，並捨棄上開備位訴之聲明⒈。而被告方面雖
    表示不同意原告上開訴之追加，並質以原告先位之訴係以協
    議書為其請求依據，非屬家事事件法範疇，為一般民事事件
    而應適用通常訴訟程序，又原告備位之訴請求則係以民法第
    1223條特留分為其請求依據，衡其請求權基礎及所需判斷之
    案件事實截然不同，難認屬基礎事實同一之訴，且原告追加
    之備位之訴全然屬家事案件，兩者適用之法律及程序迥異，
    依民事訴訟法第257條規定，亦無由准許原告追加備位之訴
    ，被告不同意原告訴之追加云云，惟本件原告起訴請求被告
    履行關於被繼承人乙○所遺遺產之遺產分割協議，追加之訴
    亦係針對被繼承人乙○所遺遺產行使特留分扣減權，是追加
    之訴與原訴均關涉被繼承人乙○所遺遺產之繼承分割問題，
    堪認追加之訴與原訴基礎事實同一，且依上揭家事事件法統
    合處理家事事件紛爭之立法意旨及規定，本件原告所為訴之
    變更追加，於法有據，應予准許。
貳、實體方面：
一、原告主張：
㈠、先位主張：
　1.兩造之被繼承人乙○於108年6月4日死亡，兩造分別為被繼承
    人乙○之女兒、孫子，均為其法定繼承人，被繼承人乙○遺有
    如附表所示之遺產，被繼承人乙○生前立有兩份公證遺囑，
    其中一份於103年6月11日所立之公證遺囑（下稱103年6月11
    日公證遺囑）指定附表編號1之土地及編號6之建物由被告丁○○、丙○○二人共同繼承取得，另一份於107年9月12日所立之
    公證遺囑（下稱107年9月12日公證遺囑）指定附表編號2、4
    之土地由被告戊○○單獨繼承取得，惟因被繼承人乙○之次子
    即訴外人郭倚銘長期在外欠債，其債務多由原告庚○○、己○○
    及被告戊○○三人為其清償，經兩造與訴外人郭倚銘商討後，
    訴外人郭倚銘自願辦理對被繼承人乙○之遺產拋棄繼承，兩
    造亦均同意不依被繼承人乙○之公證遺囑內容分割遺產，兩
    造於108年11月22日簽訂遺產分割協議書（下稱系爭遺產分
    割協議書），協議依附表一分割方案欄之分割方法分割被繼
    承人乙○之遺產，其中附表一編號1之土地及編號6之建物協
    議由原告庚○○、己○○各取得應有部分1/10、被告戊○○取得應
    有部分2/10、被告丁○○、丙○○各取得應有部分3/10，附表一
    編號2、4之土地協議由原告庚○○、己○○各取得應有部分1/10
    、被告戊○○取得應有部分7/10、被告丁○○、丙○○各取得應有
    部分1/20，詎兩造委由代書甲○○依系爭遺產分割協議書辦理
    被繼承人乙○遺產分割登記時，被告丙○○、丁○○竟搶先於109
    年1月22日，持103年6月11日公證遺囑至地政事務所，將附
    表一編號1之土地及編號6之建物為遺囑繼承登記，被告丙○○
    、丁○○各取得附表一編號1之土地及編號6之建物應有部分1/
    2 ，被告戊○○亦於109年3月13日，持107年9月12日公證遺囑
    ，將附表一編號2、4之土地為遺囑繼承登記，取得附表一編
    號2、4之土地。
　2.依系爭遺產分割協議書之內容，兩造原本約定附表一編號3
    之土地應由原告庚○○、己○○各取得持分1/5，被告戊○○取得2
    /5，丁○○、丙○○各取得1/10（原告家事起訴狀誤載為原告庚○○、己○○各取得持分1/10，被告戊○○取得7/10，丁○○、丙○○
    各取得1/20，業據原告當庭更正），附表一編號8之建物則
    由被告戊○○取得，惟被告丙○○、丁○○二人就上開遺產於辦理
    繼承登記為兩造公同共有之後，竟拒絕依系爭遺產分割協議
    書辦理分割登記及變更稅籍，以致附表一編號3之土地迄今
    仍登記為兩造公同共有，附表一編號8之建物納稅義務人亦
    仍為兩造公同共有人。
　3.本件代辦系爭遺產分割協議書之代書即證人甲○○到院證稱當
    時被繼承人乙○繼承的案件，被繼承人乙○立有二份遺囑，當
    事人來詢問的時候，有提到特留分的問題，後來當事人決定
    用分割協議來處理，其就依兩造指示把協議書列印出來，兩
    造認同後，就請兩造準備印鑑、印鑑證明書，被告丙○○帶印
    鑑過來事務所的當天，原告庚○○、被告戊○○也有到其事務所
    ，當時被告丙○○有提出商討協議書內容有一些要做變動，在
    此時原告及被告戊○○的章已經蓋在協議書上，但被告丁○○、
    丙○○的章還沒有蓋上協議書，就再商討，後來商討後，一樣
    是在原來的協議書上用筆在持分上做修改變動，系爭遺產分
    割協議書打字部分是原稿，手寫是兩造再次討論確認沒有意
    見後，被告丁○○、丙○○的章才蓋上系爭遺產分割協議書，當
    天是被告丙○○他們全部確認清楚才蓋章的，並沒有他們所說
    的他們只就系爭遺產分割協議書上部分內容同意照系爭遺產
    分割協議書辦理，被告丙○○他們是就整份系爭遺產分割協議
    書內容均同意才蓋章的，但在辦的過程中，被告丙○○有打到
    地政去阻撓，所以當事人才說有遺囑部分暫時不要辦理，等
    協調之後再繼續做等語，是被告丙○○他們是於證人甲○○已經
    在處理後續依系爭遺產分割協議書到地政為相關過戶申請程
    序時，才就原本兩造已有協議同意之整份遺產分割協議書內
    容部分項目又有意見，依證人甲○○上述證詞，足堪認定兩造
    確實就系爭遺產分割協議書整份內容全部均有同意，雖事後
    就有遺囑部分之土地暫未辦理登記，亦係緣於被告丙○○、丁○○不斷阻撓登記之緣故，因被告丙○○、丁○○當時拒絕提供移
    轉登記手續必須出具之戶籍謄本，除非提起訴訟，否則無從
    順利完成登記，原告不得已才會先囑代書就被告丙○○、丁○○
    沒有阻撓之部分先行登記，其餘部分俟與被告丙○○、丁○○溝
    通後再繼續辦理，被告竟罔顧兩造業已簽訂之系爭遺產分割
    協議書，擅自持103年6月11日公證遺囑、107年9月12日公證
    遺囑，為遺囑繼承登記，顯已違反兩造協議。至於原告己○○
    雖於110年8月12日準備程序中陳稱兩造並沒有就全部被繼承
    人乙○遺產分割方式達成共識，最後僅就有共識部分請代書
    去辦理分割登記等語，原告庚○○陳稱兩造最後有共識的只有
    系爭遺產分割協議書上的二筆土地、三筆建物等語，惟此係
    因原告二人用語不夠精確所致，其二人所欲表達之真意實為
    在代書辦理移轉登記之過程中，因被告丙○○、丁○○反悔又阻
    撓登記，故僅就兩造雙方當時無爭議即有共識之部分先辦理
    分割登記，而非兩造僅就系爭遺產分割協議書部分約定內容
    有共識，此由上開證人甲○○之證詞即可得證。又原告二人固
    於本案起訴前曾經提起返還特留分之前案訴訟（本院109年
    度家調字第108號），並於調解程序中撤回，惟此係因當時
    系爭遺產分割協議書之紙本尚留在代書處，原告庚○○接洽原
    告訴訟代理人時，僅向原告訴訟代理人表示雙方曾經協議分
    割遺產，但無法提出書面證明，因本案遺產筆數甚多，資料
    繁雜，又部分遺產涉及公證遺囑，原告訴訟代理人於前案始
    以侵害特留分之方向提起訴訟，在該案調解中，原告庚○○取
    得代書返還之系爭遺產分割協議書紙本，並交付予原告訴訟
    代理人後，原告訴訟代理人見有書面證明，始知悉其等協議
    分割遺產之原委，為避免誤導法院，旋即撤回前案，並重新
    提起本件訴訟。
　4.綜上所述，系爭遺產分割協議書係整份全部內容有效成立，
    兩造自應受系爭遺產分割協議書之拘束，即應依系爭遺產分
    割協議書之約定，就被繼承人乙○如附表一所示之遺產，依
    附表一分割方案欄所示之分割方法為分割登記，被告三人卻
    違反系爭遺產分割協議書之約定內容，擅依103年6月11日公
    證遺囑、107年9月12日公證遺囑之內容為遺囑繼承登記，爰
    請求被告三人應塗銷遺囑繼承登記，並就被繼承人乙○所遺
    如附表一所示之遺產，依附表一分割方案欄所示之分割方法
    ，協同原告辦理分割登記。
　5.聲明：⑴被告戊○○應將雲林縣○○鎮○○段000○000地號土地所為
    「登記日期：109年3月13日，原因發生日期：108年6月4日
    ，登記原因：遺囑繼承」之登記塗銷；⑵被告丁○○、丙○○應
    將雲林縣○○鎮○○段00地號土地及其上虎尾鎮仁愛段23建號建
    物(門牌號碼：雲林縣○○鎮○○路000號)所為「登記日期：109
    年1月22日，原因發生日期：108年6月4日，登記原因：遺囑
    繼承」之登記塗銷；⑶被告應協同原告辦理附表一編號1、2
    、4、6所示不動產之繼承登記；⑷被告應依附表一分割方案
    欄所示之內容，協同原告辦理分割登記；⑸原告願供擔保，
    請准宣告假執行。
㈡、備位主張：
　1.倘認兩造簽訂之系爭遺產分割協議書並未有效成立，因被繼
    承人乙○生前所立之103年6月11日公證遺囑、107年9月12日
    公證遺囑，被告三人依該兩份公證遺囑辦理遺囑繼承登記之
    結果，已侵害原告二人可受分配之特留分，即原告每人特留
    分應分配之遺產價額為被繼承人乙○遺產總價額新臺幣（下
    同）18,062,399元1/8=2,257,780元，18,062,399元扣除附
    表編號1、2、4、6之遺產價額後，僅餘1,115,765元，原告
    二人依法自得行使特留分扣減權。
　2.聲明：⑴被告戊○○應將雲林縣○○鎮○○段000○000地號土地所為
    「登記日期：109年3月13日，原因發生日期：108年6月4日
    ，登記原因：遺囑繼承」之登記塗銷；⑵被告丁○○、丙○○應
    將雲林縣○○鎮○○段00地號土地及其上虎尾鎮仁愛段23建號建
    物(門牌號碼：雲林縣○○鎮○○路000號)所為「登記日期：109
    年1月22日，原因發生日期：108年6月4日，登記原因：遺囑
    繼承」之登記塗銷；⑶兩造應就被繼承人乙○所遺如附表二編
    號1、2、4、6所示之不動產辦理繼承登記；⑷兩造公共同有
    如附表二被繼承人乙○之遺產請求准予分割，分割方法如附
    表二分割方案欄所示。
二、被告丁○○、丙○○則以：
㈠、兩造若真有系爭遺產分割協議書之協議，何以系爭遺產分割
    協議書簽訂後，原告從未主張依系爭遺產分割協議書之書面
    內容進行被繼承人乙○遺產之分割，反於前案(本院109年度
    家調字第108號)請求被告給付特留分，卻對於系爭遺產分割
    協議書隻字未提，足徵原告自始不認為系爭遺產分割協議書
    為兩造之協議內容，故前案未依系爭遺產分割協議書提起訴
    訟，原告嗣後基於算計再行提出本案，已難信為真。實則，
    原告所提系爭遺產分割協議書僅係兩造於被繼承人乙○過世
    後，於代書甲○○處概略計算所做成之初步文書，因兩造對遺
    產分割方式多所分歧，未有定論，故僅同意代書甲○○就較無
    爭議之遺產（即附表編號5之遺產），持系爭遺產分割協議
    書至朴子地政事務所為兩造辦理繼承分割登記，並經朴子地
    政事務所辦理登記完竣在案，然就其他被繼承人乙○之遺產
    ，兩造就如何分割仍未有共識，故代書甲○○未持系爭遺產分
    割協議書接續辦理，最終由被告丁○○、丙○○於109年1月22日
    辦理附表編號1之土地及編號6之建物遺囑繼承登記，被告戊○○於109年3月13日辦理附表編號2、4之土地遺囑繼承登記，
    及原告庚○○於109年2月19日辦理附表編號8未保存登記建物
    納稅義務人變更為兩造公同共有，全案告終，是依上開登記
    之歷程，及土地登記申請書內載有「本案僅辦理虎尾鎮仁愛
    段580地號之分割繼承登記，其餘標的暫不辦理繼承登記」
    ，還有代書甲○○證述其為兩造送虎尾地政辦理之被繼承人乙○遺產繼承分割登記部分，僅有附表編號3之土地，不包括附
    表編號1、2、4之土地，兩造簽訂系爭遺產分割協議書之後
    ，於代書至地政送件辦理登記前，兩造就附表編號1、2、4
    之土地決定先不依遺產分割協議書辦理，即有遺囑的部分先
    不動，有協調好的就先把他辦一辦等語，足徵原告所提出系
    爭遺產分割協議書，並非兩造有就被繼承人乙○全部遺產達
    成分割協議，至多僅為授權代書甲○○就附表編號5之遺產辦
    理繼承分割登記，兩造並未就系爭遺產分割協議書所載全部
    被繼承人乙○之遺產，達成分割方案之共識，原告二人及被
    告戊○○於本件準備程序中，亦均承認兩造並未就系爭遺產分
    割協議書所載全部被繼承人乙○之遺產，達成分割方案之共
    識，是系爭遺產分割協議書應無法認定有經兩造就整份合意
    生效。
㈡、民法繼承編關於特留分之規定，其計算方式非就被繼承人各
    個應繼財產分別決定，而係由全部應繼財產除去債務額之總
    數算定之，此觀民法第1224條規定即明，本件關於被繼承人
    乙○全部應繼財產除去債務額之總數為若干?依此計算結果，
    被繼承人乙○之遺囑如何違反特留分之規定?均未見原告舉證
    已實其說，原告雖以被繼承人乙○之遺產價值為18,062,399
    元，並主張特留分部分是依據核課資料為計算，似以被繼承
    人乙○遺產之公告現值計算特留分扣減額，然房地公告現值
    係為申報房地移轉現值之參考，並作為主管機關審核房地移
    轉現值及補償徵收土地地價之依據，未必與市價相當，是本
    件尚難僅以被繼承人乙○遺產之公告現值計算特留分扣減權
    之數額，此外原告備位之訴聲明與附表二所列分割方案，僅
    就附表二編號1、2、4、6之遺產訴請塗銷遺囑繼承登記，並
    主張重行分配，惟重行分配之比例不知依據為何，核其主張
    之分割方案與特留分扣減權意旨顯相違背，要無足採。
㈢、本件原告主張之先位之訴與備位之訴，無論是否有理由，均
    先以塗銷被告等人之遺囑繼承登記為其訴之聲明，再請求分
    配全部被繼承人乙○之遺產，然本件依被告之抗辯，原告訴
    請塗銷被告等人遺囑繼承登記均無法成立，又被繼承人乙○
    所遺之遺產早已經兩造分配完畢並登記在案，目前未遺留任
    何尚未分配之標的，自無再行就已分配完畢之遺產加以判決
    分割之必要。
㈣、聲明：1.原告之訴駁回；2.如受不利判決，被告願供擔保請
    准予宣告免為假執行。
三、被告戊○○則以：同意原告本件主張等語。　　
四、本件兩造不爭執事項：
㈠、被繼承人乙○於108年6月4日死亡，兩造為被繼承人乙○之全部
    繼承人，原告二人之應繼分各為1/4，被告戊○○應繼分為1/4
    ，被告丁○○、丙○○之應繼分各為1/8（註：被繼承人乙○之子
    郭倚銘對被繼承人乙○之遺產聲明拋棄繼承權，並經本院於1
    08年9月30日以雲院忠家馨決108繼字第447號函准予備查在
    案；被告丁○○、丙○○之父即被繼承人乙○之子郭瀛洲於82年1
    0月14日死亡，被告丁○○、丙○○為代位繼承人）。
㈡、被繼承人乙○遺有如下之遺產：
    1.雲林縣○○鎮○○段00地號土地（權利範圍全部）。
    2.雲林縣○○鎮○○段000地號土地（權利範圍全部）。
    3.雲林縣○○鎮○○段000地號土地（權利範圍全部）。
    4.雲林縣○○鎮○○段000地號土地（權利範圍全部）。
    5.嘉義縣○○鄉○○○段○○○段000地號土地（權利範圍1/9）。
    6.雲林縣○○鎮○○路000號磚造建物（雲林縣○○鎮○○段00○號建
      物）（註：同一門牌號碼之竹造房屋已不存在）。
    7.雲林縣○○鎮○○路00巷0號建物。
    8.雲林縣○○鎮○○路00巷00號建物。
    9.雲林縣○○鎮○○路00巷00弄0號建物。
    10.雲林縣○○鎮○○路000巷0號建物（註：兩棟）。
    11.雲林縣○○鎮○○路000巷0號建物。
    12.雲林縣○○鎮○○路○段000巷00號建物。
    13.台北富邦銀行臺中分行存款42,278元。
    14.第一商業銀行存款2,179元。
    15.虎尾郵局存款111,291元。
    16.雲林縣虎尾鎮農會存款9,616元。
㈢、被繼承人乙○103年6月11日公證遺囑，指定將其上開㈡、1.、6
    .之遺產由被告丁○○、丙○○共同代位繼承，被告丁○○、丙○○
    各分得該兩項遺產應有部分1/2。
㈣、被告丁○○、丙○○已於109年1月22日依103年6月11日公證遺囑
    ，將上開㈡、1.、6.之遺產為遺囑繼承登記，分別取得該兩
    項遺產應有部分各1/2。
㈤、被繼承人乙○107年9月12日公證遺囑，指定將其上開㈡、2.、4
    .之遺產由被告戊○○單獨繼承取得。
㈥、被告戊○○已於109年3月13日依107年9月12日公證遺囑，將上
    開㈡、2.、4.之遺產為遺囑繼承登記，取得該兩項遺產。
㈦、系爭遺產分割協議書有兩造之用印，上開㈡、5.之遺產業經兩
    造協議分割完畢，並於108年11月27日為分割繼承登記，由
    原告庚○○、己○○各取得該遺產持分1/45，被告戊○○取得該遺
    產2/45，被告丁○○、丙○○各取得該遺產持分1/90；上開㈡、7
    .、9.、11.之遺產業經兩造協議分割完畢，由原告庚○○、己○○各取得該三項遺產持分1/5，被告戊○○取得該三項遺產2/5
    ，被告丁○○、丙○○各取得該三項遺產持分1/10。
㈧、上開㈡、10.之遺產已出售，並已由兩造完成分配出售價款。
㈨、上開㈡、12.之遺產已由兩造協議分由原告己○○單獨取得。 
㈩、上開㈡、13.、14.、15.、16. 之存款遺產，均已由被告戊○○
    領出，並用於被繼承人乙○之喪葬費用支出。
五、本件爭點：
㈠、系爭遺產分割協議書是否整份內容均經兩造合意而有效成立
    ？或僅部分內容經兩造合意，而僅就該部分內容發生協議效
    力？（先位之訴爭點）
㈡、若系爭遺產分割協議書並未有效成立的話，依被繼承人乙○10
    3年6月11日公證遺囑及107年9月12日公證遺囑執行結果，是
    否有侵害原告二人法定特留分權利？（備位之訴爭點）
六、本院之判斷：
㈠、按法律行為之多方行為，有契約行為與合同行為之分，契約
    行為者，乃以有相對內容之二個以上之意思表示相合致為其
    成立要件之法律行為；合同行為者，則謂同方向平行的兩個
    以上意思表示之一致而成立之法律行為。又合同行為既係由
    同一內容之多數意思表示之合致（平行的合致）所成立之法
    律行為，若參與協議之人就協議事項達成一致意思表示後，
    參與協議之人即受協議內容之拘束。
㈡、查本件原告主張被繼承人乙○生前雖立有103年6月11日公證遺
    囑、107年9月12日公證遺囑，惟兩造於被繼承人乙○死亡後
    ，於108年11月22日就附表所示被繼承人乙○之遺產，簽立系
    爭遺產分割協議書，系爭遺產分割協議書並有兩造之用印，
    且就附表編號5、7、9、13、14所示之遺產，業經兩造依系
    爭遺產分割協議書分割完畢等情，為兩造所不爭執，並據原
    告提出系爭遺產分割協議書、附表編號5所示土地之土地登
    記第一類謄本、附表編號7、9、13、14所示建物之雲林縣稅
    務局房屋稅籍證明書為證，堪以認定。被告丁○○、丙○○雖辯
    稱兩造最終並未就系爭遺產分割協議書上全部遺產分割方案
    達成協議，僅有就部分被繼承人乙○之遺產達成分割協議，
    因此為兩造處理本件被繼承人乙○遺產分割協議事宜的代書
    甲○○，最終僅有為兩造就已達成分割協議部分之遺產，辦理
    分割繼承登記云云，惟證人甲○○到庭具結證稱：我從事代書
    工作，我有為兩造辦理被繼承人乙○遺產之繼承分割協議事
    件，被繼承人乙○立有兩份遺囑，之前當事人詢問我的時候
    ，有提到特留分的問題，因特留分的問題，須要由法院處理
    ，所以後來兩造就用分割協議來處理，兩造來我的事務所討
    論分割協議事宜，我依兩造指示將遺產分割協議書列印出來
    ，兩造同意遺產分割協議內容後，我就請兩造將印鑑章及印
    鑑證明帶過來我的事務所，原告二人及被告戊○○的印鑑章蓋
    在遺產分割協議書上後，被告丙○○、丁○○在遺產分割協議書
    上蓋印鑑章前，被告丙○○有提出商討遺產分割協議書內容有
    一些要做變動，後來兩造就再商討，並在列印出來的遺產分
    割協議書上用筆在持分部分做修改變動，即系爭遺產分割協
    議書上打字部分是原稿，手寫部分是有修改經兩造討論確認
    沒有意見後，被告丙○○、丁○○的印鑑章才蓋在系爭遺產分割
    協議書上，當時我都有在手寫部分註明增刪字，被告丙○○他
    們看得很仔細，我也有影印給他們，他們當場確認沒有問題
    後，才在系爭遺產分割協議書上蓋章，並無被告丙○○所稱他
    們僅就系爭遺產分割協議書上部分遺產同意依照系爭遺產分
    割協議書辦理，有部分仍有意見未為同意，被告丙○○他們是
    就系爭遺產分割協議書整份協議書內容均同意依協議辦理後
    ，才在系爭遺產分割協議書上蓋章，被告丙○○他們是在我持
    系爭遺產分割協議書至地政機關辦理時，才就兩造原本已有
    協議同意之整份系爭遺產分割協議書內容，對於部分協議內
    容又有意見，後來我持系爭遺產分割協議書去地政機關為兩
    造辦理繼承分割協議登記事宜，辦理時因須至兩個地政機關
    辦理，我先至朴子地政事務所辦理附表編號5土地的分割協
    議登記，另就附表遺產中未保存登記建物部分，我再去虎尾
    稅捐機關依系爭遺產分割協議書內容，為兩造辦理納稅義務
    人變更，再來我去虎尾地政事務所要為兩造依系爭遺產分割
    協議書辦理分割協議登記時，因有缺一份被告丙○○、丁○○的
    戶籍謄本（證人表示被告丙○○、丁○○提供的戶籍謄本已交給
    朴子地政事務所辦理附表編號5土地的分割協議登記，故需
    由被告丙○○、丁○○再提供一份戶籍謄本，以讓證人至虎尾地
    政事務所辦理其他兩造協議分割遺產之繼承分割登記），我
    請被告丙○○、丁○○將渠等戶籍謄本寄給我，但他們沒有寄給
    我，且被告丙○○打電話去虎尾地政事務所稱被繼承人乙○之
    遺產還有要協調的事情，請虎尾地政事務所不要受理完成登
    記，當時因缺被告丙○○、丁○○的戶籍謄本，資料證件不齊全
    ，我因此無法繼續為兩造辦理其他被繼承人乙○遺產之繼承
    分割登記，原告所提出之土地登記申請書備註欄會記載「本
    案僅辦理虎尾鎮仁愛段580地號之分割繼承登記，其餘標的
    暫不辦理繼承登記」，是因依系爭遺產分割協議書約定，要
    辦理過戶附表編號1至4的土地，但在我辦的過程中，被告丙○○有打電話到虎尾地政事務所阻撓辦理登記，所以他們有跟
    我講說遺囑有提到的土地部分暫時先不要辦理登記，等他們
    家人協調之後再繼續辦理，所以我的助理將上開文字註記在
    土地登記申請書備註欄，但因缺少被告丙○○、丁○○的戶籍謄
    本，導致附表編號3所示的土地最終也沒有依系爭遺產分割
    協議書辦理完成繼承分割登記等語，有本院110年11月15日
    言詞辯論筆錄在卷可參。是依證人甲○○上開證述之情，兩造
    在系爭遺產分割協議書上均用印時，已有就系爭遺產分割協
    議書上全部遺產，達成如系爭遺產分割協議書上所載之分割
    方案的共識，兩造才均在系爭遺產分割協議書上用印，被告
    丁○○、丙○○係嗣後於證人甲○○要為兩造依系爭遺產分割協議
    書上所載之分割方案內容至地政辦理分割繼承登記時，才又
    針對系爭遺產分割協議書上部分遺產之分割方案反悔表示不
    同意，惟本件兩造在系爭遺產分割協議書上用印同意系爭遺
    產分割協議書所載分割方案時，應認兩造已受協議內容之拘
    束，被告丁○○、丙○○就系爭遺產分割協議書上所載之分割方
    案，事後雖翻異表示就部分遺產不同意系爭遺產分割協議書
    之協議內容，仍無礙被告丁○○、丙○○應受系爭遺產分割協議
    書拘束之法律效力，至於被告丙○○、丁○○方面辯稱原告二人
    及被告戊○○於本件110年8月12日準備程序中，均承認兩造並
    未就系爭遺產分割協議書所載全部被繼承人乙○之遺產，達
    成分割方案之共識云云，然就此部分，原告方面已有解釋渠
    等所稱兩造最終未有共識是指兩造原本已就系爭遺產分割協
    議書全部內容同意並蓋印後，於代書為兩造依系爭遺產分割
    協議書辦理繼承分割登記事宜時，因被告丙○○、丁○○反悔阻
    撓登記，才僅就兩造雙方當時無爭議部分先辦理繼承分割登
    記，而非兩造僅就系爭遺產分割協議書部分內容有協議共識
    等語，又觀諸被告丙○○於同日準備程序中自承因代書是原告
    庚○○找的，其於過程中感覺原告庚○○一直想要將其依遺囑可
    分得之部分減少，將原告他們的部分放大，所以其最後跟代
    書講說要終止，代書才沒有繼續辦理登記事宜等語，亦可佐
    證原告及證人甲○○所述，兩造原本已就系爭遺產分割協議書
    全部內容達成共識並用印後，被告丙○○、丁○○係於證人甲○○
    持系爭遺產分割協議書要為兩造辦理繼承分割登記之際，才
    反悔表示就系爭遺產分割協議書上部分遺產分割方案不同意
    ，而不願受系爭遺產分割協議書之拘束，嗣並違反兩造間之
    系爭遺產分割協議書內容，逕依103年6月11日公證遺囑，辦
    理遺囑繼承登記，將附表編號1、6所示之土地及建物移轉登
    記至渠等名下，被告戊○○亦違反兩造間之系爭遺產分割協議
    書內容，將附表編號2、4所示之土地移轉登記至其名下，惟
    綜上事證資料，應認系爭遺產分割協議書於兩造在其上用印
    時，兩造間已就整份系爭遺產分割協議書之分割方案內容達
    成協議，系爭遺產分割協議書已整份合意生效，兩造均應受
    系爭遺產分割協議書分割方案內容之拘束，是原告本件先位
    主張被告戊○○應將依107年9月12日公證遺囑所為之遺囑繼承
    登記塗銷，被告丙○○、丁○○應將依103年6月11日公證遺囑所
    為之遺囑繼承登記塗銷，被告應協同原告辦理附表一編號1
    、6所示不動產之繼承登記（註：依地政機關所提供附表一
    編號1、6所示不動產之異動索引，附表一編號1、6所示不動
    產係由被繼承人乙○名下，於109年1月22日直接以遺囑繼承
    為登記原因，移轉登記至被告丙○○、丁○○名下，兩造未曾就
    附表一編號1、6所示不動產辦理繼承登記，而依地政機關所
    提供附表一編號2、4所示不動產之異動索引，於109年3月13
    日以遺囑繼承為登記原因，移轉登記至被告戊○○名下前，兩
    造已於109年2月14日就附表一編號2、4所示不動產辦理繼承
    登記，故就附表一編號2、4所示不動產於塗銷遺囑繼承登記
    後，無庸另命被告協同原告辦理附表一編號2、4所示不動產
    之繼承登記），並應依附表一分割方案欄所示之內容（即系
    爭遺產分割協議書之分割方案內容），協同原告辦理分割登
    記部分，均屬有據，為有理由，爰判決如主文第一至四項所
    示。而原告先位請求履行遺產分割協議，為有理由，則原告
    備位行使特留分扣減之訴部分，即無庸再加審認，併予敘明
    。另原告就先位之訴部分，雖併聲明願供擔保，請准宣告假
    執行，惟本件履行遺產分割協議事件，依強制執行法第130
    條規定意旨，性質上不得假執行，原告聲明願供擔保，請准
    宣告假執行部分，於法未合，應予駁回。
七、本件事證已臻明確，兩造其餘主張、陳述及所提證據，與判
    決之認定結果不生影響，毋庸再予審酌，爰不再逐一論列，
    併予敘明。
八、據上論結，本件原告之訴為有理由，依家事事件法第51條，
    民事訴訟法第78條、第85條第1項前段，判決如主文。　
中　　華　　民　　國　 111 　年　　5　　月　   26     日
                  家事法庭  法  官  楊皓潔
以上正本證明與原本無異。
如對本判決上訴，須於判決送達後20日之不變期間內，向本院提
出上訴狀（須附繕本，及繳納上訴費用）。
中　　華　　民　　國　 111　 年　  5　　月　　 26　　 日
                            書記官  鄭國銘

附表一     編號 項  目 權利範圍 /存款金額   目前現況      分割方案 1 雲林縣○○鎮○○段00地號土地 全部 已變更登記為被告丁○○、丙○○共有 原告庚○○、己○○各取得應有部分1/10，被告戊○○取得應有部分2/10，被告丁○○、丙○○各取得應有部分3/10。 2 雲林縣○○鎮○○段000地號土地 全部 已變更登記為被告戊○○所有 原告庚○○、己○○各取得應有部分1/10，被告戊○○取得應有部分7/10，被告丁○○、丙○○各取得應有部分1/20。 3 雲林縣○○鎮○○段000地號土地 全部 已登記為兩造公同共有 原告庚○○、己○○各取得應有部分1/5，被告戊○○取得應有部分2/5，被告丁○○、丙○○各取得應有部分1/10。 4 雲林縣○○鎮○○段000地號土地 全部 已變更登記為被告戊○○所有 原告庚○○、己○○各取得應有部分1/10，被告戊○○取得應有部分7/10，被告丁○○、丙○○各取得應有部分1/20。 5 嘉義縣○○鄉○○○段○○○段000地號土地 1/9 已分割由原告庚○○、己○○各取得應有部分1/45，被告戊○○取得應有部分2/45，被告丁○○、丙○○各取得應有部分1/90 無。（註：本筆土地已由兩造依系爭遺產分割協議書分割完畢） 6 雲林縣○○鎮○○路000號建物(磚造)【雲林縣○○鎮○○段00○號建物】 全部 已變更登記為被告丁○○、丙○○共有 原告庚○○、己○○各取得應有部分1/10，被告戊○○取得應有部分2/10，被告丁○○、丙○○各取得應有部分3/10。 7 雲林縣○○鎮○○路00巷0號建物 全部（未保存登記建物） 已分割由原告庚○○、己○○各取得1/5，被告戊○○取得2/5，被告丁○○、丙○○各取得1/10 無。（註：本筆建物已由兩造依系爭遺產分割協議書分割完畢） 8 雲林縣○○鎮○○路00巷00號建物 全部（未保存登記建物） 稅籍資料已變更為兩造公同共有 由被告戊○○單獨所有。 9 雲林縣○○鎮○○路00巷00弄0號建物 全部（未保存登記建物） 已分割由原告庚○○、郭素恵各取得1/5，被告戊○○取得2/5，被告丁○○、丙○○各取得1/10 無。（註：本筆建物已由兩造依系爭遺產分割協議書分割完畢） 10 雲林縣○○鎮○○路000號建物(竹造) 全部（未保存登記建物） 已不存在 無。（註：本建物已不存在） 11 雲林縣○○鎮○○路000巷0號建物 全部（未保存登記建物） 已出售 無。（註：本建物已出售並已由兩造分配出售價款） 12 雲林縣○○鎮○○路000巷0號建物 全部（未保存登記建物） 已出售 無。（註：本建物已出售並已由兩造分配出售價款） 13 雲林縣○○鎮○○路000巷0號建物 全部（未保存登記建物） 已分割由原告庚○○，己○○各取得1/5，被告戊○○取得2/5，被告丁○○、丙○○各取得1/10 無。（註：本筆建物已由兩造依系爭遺產分割協議書分割完畢） 14 雲林縣○○鎮○○路○段000巷00號建物 全部（未保存登記建物） 已變更稅籍資料為原告己○○單獨所有 無。（註：本筆建物已由兩造依系爭遺產分割協議書分割完畢） 15 台北富邦銀行台中分行存款 42,278元 已由被告戊○○領出 無。（註：本筆存款已用於被繼承人乙○之喪葬費用支出） 16 第一商業銀行存款 2,179元 已由被告戊○○領出  無。（註：本筆存款已用於被繼承人乙○之喪葬費用支出） 17 虎尾郵局存款 111,291元 已由被告戊○○領出 無。（註：本筆存款已用於被繼承人乙○之喪葬費用支出） 18 雲林縣虎尾鎮農會存款 9,616元 已由被告戊○○領出 無。（註：本筆存款已用於被繼承人乙○之喪葬費用支出） 

附表二     編號 項  目 權利範圍 /存款金額   目前現況      分割方案 1 雲林縣○○鎮○○段00地號土地 全部 已變更登記為被告丁○○、丙○○共有 原告庚○○、己○○各取得應有部分2/10，被告丁○○、丙○○各取得應有部分3/10 2 雲林縣○○鎮○○段000地號土地 全部 已變更登記為被告戊○○所有 原告庚○○、己○○各取得應有部分1/8，被告戊○○取得應有部分6/8 3 雲林縣○○鎮○○段000地號土地 全部 已登記為兩造公同共有 兩造依應繼分各取得應有部分 4 雲林縣○○鎮○○段000地號土地 全部 已變更登記為被告戊○○所有 原告庚○○、己○○各取得應有部分1/8，被告戊○○取得應有部分6/8 5 嘉義縣○○鄉○○○段○○○段000地號土地 1/9 已分割由原告庚○○、己○○各取得應有部分1/45，被告戊○○取得應有部分2/45，被告丁○○、丙○○各取得應有部分1/90 原告庚○○、己○○各取得應有部分1/45，被告戊○○取得應有部分2/45，被告丁○○、丙○○各取得應有部分1/90 6 雲林縣○○鎮○○路000號建物(磚造)【雲林縣○○鎮○○段00○號建物】 全部 已變更登記為被告丁○○、丙○○共有 原告庚○○、己○○各取得應有部分2/10，被告丁○○、丙○○各取得應有部分3/10 7 雲林縣○○鎮○○路00巷0號建物 全部（未保存登記建物） 已分割由原告庚○○、己○○各取得1/5，被告戊○○取得2/5，被告丁○○、丙○○各取得1/10 原告庚○○、己○○各取得1/5，被告戊○○取得2/5，被告丁○○、丙○○各取得1/10 8 雲林縣○○鎮○○路00巷00號建物 全部（未保存登記建物） 稅籍資料已變更更為兩造公同共有 由被告戊○○單獨所有 9 雲林縣○○鎮○○路00巷00弄0號建物 全部（未保存登記建物） 已分割由原告庚○○、郭素恵各取得1/5，被告戊○○取得2/5，被告丁○○、丙○○各取得1/10 原告庚○○、郭素恵各取得1/5，被告戊○○取得2/5，被告丁○○、丙○○各取得1/10 10 雲林縣○○鎮○○路000號建物(竹造) 全部（未保存登記建物） 已不存在 無。（註：本建物已不存在） 11 雲林縣○○鎮○○路000巷0號建物 全部（未保存登記建物） 已出售 無。（註：本建物已出售並已由兩造分配出售價款） 12 雲林縣○○鎮○○路000巷0號建物 全部（未保存登記建物） 已出售 無。（註：本建物已出售並已由兩造分配出售價款） 13 雲林縣○○鎮○○路000巷0號建物 全部（未保存登記建物） 已分割由原告庚○○，己○○各取得1/5，被告戊○○取得2/5，被告丁○○、丙○○各取得1/10 原告庚○○，己○○各取得1/5，被告戊○○取得2/5，被告丁○○、丙○○各取得1/10 14 雲林縣○○鎮○○路○段000巷00號建物 全部（未保存登記建物） 已變更稅籍資料為被告己○○單獨所有 由被告己○○單獨所有 15 台北富邦銀行台中分行存款 42,278元 已由被告戊○○領出 無。（註：本筆存款已用於被繼承人乙○之喪葬費用支出） 16 第一商業銀行存款 2,179元 已由被告戊○○領出 無。（註：本筆存款已用於被繼承人乙○之喪葬費用支出） 17 虎尾郵局存款 111,291元 已由被告戊○○領出 無。（註：本筆存款已用於被繼承人乙○之喪葬費用支出） 18 雲林縣虎尾鎮農會存款 9,616元 已由被告戊○○領出 無。（註：本筆存款已用於被繼承人乙○之喪葬費用支出）